ACORDAO-COMPLETO-2405740

ACÓRDÃO 6465/2020 ATA 18/2020 - PRIMEIRA CÂMARA

VISTOS, relatados e discutidos estes autos de recurso de reconsideração interposto pelo José Francelino Dias, ex-prefeito de Lagoa Grande/MG, em desfavor do Acórdão 5130/2019-TCU-Primeira Câmara, 
ACORDAM os Ministros do Tribunal de Contas da União, reunidos em sessão da Primeira Câmara, ante as razões expostas pelo Relator, em:
9.1. conhecer do recurso de reconsideração interposto pelo sr. José Francelino Dias para, no mérito, negar-lhe provimento;
9.2. dar ciência desta deliberação ao recorrente e à Procuradoria da República no Estado de Minas Gerais.

Recurso de reconsideração interposto pelo sr. José Francelino Dias, ex-prefeito de e Lagoa Grande/MG, em desfavor de decisão que julgou suas contas irregulares, condenou-o em débito e aplicou-lhe multa em razão de irregularidades em convênio destinado à realização do evento intitulado "XXII Festa do Leite.

Primeira Câmara

Ministério do Turismo.

3. Interessados/Responsáveis/Recorrentes:
3.1. Responsáveis: José Francelino Dias (XXX.193.416-XX); Projectum Comunicação e Studio de Áudio e Vídeo Ltda. - Me (04.222.408/0001-69)
3.2. Recorrente: José Francelino Dias (XXX.193.416-XX).

13.1. Ministros presentes: Walton Alencar Rodrigues (Presidente), Benjamin Zymler (Relator), Bruno Dantas e Vital do Rêgo.

JOSE FRANCELINO DIAS

José Francelino Dias

BENJAMIN ZYMLER

Ministro Vital do Rêgo.

Adoto como parte inicial do relatório a instrução elaborada por auditor da Secretaria de Recursos (peça 132) : 
"Trata-se de recurso de reconsideração (peças 109) interposto por José Francelino Dias, ex-prefeito de Lagoa Grande/MG, contra o Acórdão 5130/2019-TCU-Primeira Câmara (peça 91) . 
A deliberação recorrida apresenta o seguinte teor: 
9.1 julgar irregulares as contas do Sr. José Francelino Dias (XXX.193.416-XX) e da empresa Projectum Comunicação e Studio de Áudio e Vídeo Ltda. - Me (04.222.408/0001-69) , com fundamento nos arts. 1º, inciso I, 16, inciso III, alíneas 'b' e 'c', da Lei 8.443/1992, c/c os arts. 1º, inciso I, 209, incisos II e III, do Regimento Interno do TCU;
9.2. condenar, solidariamente, os responsáveis mencionados no subitem anterior, com fundamento no art. 19, caput, e 23, inciso III, da Lei 8.443/1992, c/c o art. 210 do Regimento Interno do TCU, ao pagamento da quantia a seguir especificada, com a fixação do prazo de quinze dias, a contar da notificação, para comprovar, perante o TCU (art. 214, inciso III, alínea "a", do Regimento Interno) , o recolhimento da dívida aos cofres do Tesouro Nacional, atualizada monetariamente e acrescida dos juros de mora, calculados a partir das datas discriminadas, até a data do recolhimento, com o abatimento dos valores já ressarcidos, na forma prevista na legislação em vigor:
	VALOR ORIGINAL (R$) 
	DATA DA OCORRÊNCIA

	100.000,00 (D) 
	16/10/2009

	10.525,92 (C) 
	30/11/2009

9.3. aplicar, individualmente, ao Sr. José Francelino Dias (XXX.193.416-XX) e à empresa Projectum Comunicação e Studio de Áudio e Vídeo Ltda. - Me (04.222.408/0001-69) , a multa prevista do art. 57 da Lei 8.443/1992, c/c o art. 267 do RITCU, no valor de R$ 10.000,00 (dez mil reais) , fixando-lhes o prazo de 15 (quinze) dias, a contar das notificações, para comprovarem, perante o Tribunal (art. 214, inciso III, alínea "a", do Regimento Interno) , o recolhimento das dívidas aos cofres do Tesouro Nacional, atualizadas monetariamente desde a data deste acórdão até as datas dos efetivos recolhimentos, se forem pagas após o vencimento, na forma da legislação em vigor;
9.4. autorizar, desde logo, a cobrança judicial da dívida nos termos do art. 28, inciso II, da Lei 8.443/1992, c/c o art. 219, inciso II, do RITCU, caso não atendida a notificação;
9.5. autorizar, desde logo, caso solicitado e o processo não tenha sido remetido para cobrança judicial, o pagamento da dívida em até 36 (trinta e seis) parcelas mensais e consecutivas, nos termos do art. 26 da Lei 8.443/1992, c/c o art. 217 do Regimento Interno/TCU, fixando-se o vencimento da primeira parcela em 15 (quinze) dias, a contar do recebimento da notificação, e o das demais a cada mês, devendo incidir sobre cada valor mensal os correspondentes acréscimos legais, na forma prevista na legislação em vigor, sem prejuízo de alertar o responsável de que a falta de comprovação do recolhimento de qualquer parcela implicará o vencimento antecipado do saldo devedor;
9.6. encaminhar cópia desta deliberação ao Procurador-Chefe da Procuradoria da República no Estado de Minas Gerais, nos termos do § 3º do art. 16 da Lei 8.443/1992, c/c o § 7º do art. 209 do RITCU, para adoção das medidas que entender cabíveis.
HISTÓRICO
Trata-se tomada de contas especial instaurada pelo Ministério do Turismo (MTur) em desfavor do Sr. José Francelino Dias, prefeito de Lagoa Grande/MG à época dos fatos, em razão da impugnação total de despesas, por irregularidades na execução do Convênio 991/2009 (Siconv 704842) , celebrado com o objetivo de apoiar o evento intitulado "XXII Festa do Leite".
O convênio foi celebrado em 10/9/2009 e vigeu de 10/9/2009 a 30/11/2009 (peça 3, p. 7; peça 4; peça 7) . Os recursos necessários à consecução do objeto foram da ordem de R$ 105.000,00, sendo R$ 100.000,00 à conta do concedente e R$ 5.000,00 de contrapartida da convenente, liberados por intermédio da ordem bancária 2009OB801610, de 16/10/2009 (peça 3, p. 8; peça 6, p. 2) . 
O plano de trabalho previa a realização de shows artísticos com a dupla Marco e Mário (R$ 34,5 mil) e Nechivile (R$ 60 mil) e a confecção de folders e de adesivos, além de veiculação em outdoors. Na prestação de contas, o prefeito informou que utilizou os recursos destinados às bandas e deixou de realizar os demais itens (orçados no montante de R$ 10,5 mil) , valor que foi por ele devolvido.
O tomador de contas concluiu pela ocorrência de dano ao erário, correspondente à integralidade dos recursos federais repassados, em virtude de dois pontos principais.
O primeiro refere-se à ausência de comprovação da execução física do objeto do convênio por meio de registro fotográfico, filmagens e imagens, material publicitário (como jornais, revistas, matérias da internet) que atestassem a realização do evento e as apresentações artísticas. O órgão não considerou suficiente a foto da banda Nechivile para a comprovação dos shows, vez que não foi possível verificá-la no contexto do evento (sem registro em plano aberto e sem a respectiva data e identificação da ação na localidade do convênio) . 
O segundo ponto destacado pelo MTur refere-se ao fato de que os recursos do convênio teriam sido direcionados ao atendimento de interesses fundamentalmente privados. Para o Mtur, os elementos nos autos evidenciam que o Sindicato dos Produtores Rurais de Lagoa Grande foi quem realizou evento, inclusive com cobrança de ingresso e com o apoio de diversos patrocinadores, tendo a prefeitura participado como apoiadora. 
No âmbito do TCU, o recorrente foi citado pelas seguintes irregularidades, verbis:
8.1	Não comprovação da correta e regular aplicação dos recursos provenientes do convênio, uma vez que a documentação apresentada como prestação de contas não revela a realização efetiva dos itens pactuados e não demonstra o nexo entre os recursos federais transferidos e as despesas apresentadas na execução do objeto, o que implica no descumprimento do parágrafo único do art. 70 da Constituição Federal, bem assim do disposto no art. 93 do Decreto-Lei 200/1967, c/c o art. 66 do Decreto 93.872/1986, além da cláusula décima segunda do respectivo termo de convênio.
8.2	Delegação integral do objeto do convênio ao Sindicato dos Produtores Rurais de Lagoa Grande, o que caracterizou ofensa ao caráter personalíssimo do convênio.
8.3	Destinação de recursos conveniados a evento fundamentalmente privado, caracterizando subvenção social a entidade privada, que é vedada pela Lei de Responsabilidade Fiscal e pelo caput do art. 16 da Lei 4.320/1964.
8.4	Ausência de documentos que comprovem a utilização da receita obtida com a venda de ingressos e obtenção de patrocínio no objeto do convênio ou sua reversão ao Tesouro Nacional, em descumprimento ao item 9.5.2 do Acórdão 96/2008-TCU-Plenário, além das cláusulas terceira, inciso II, alínea "dd", e décima segunda, parágrafo segundo, alínea "l", do respectivo termo de convênio.
Após desenvolvimento do processo, o recorrente foi condenado pois não demonstrou a execução do objeto por meios hábeis e idôneos. 
1.1. Neste momento, o recorrente insurge-se contra a deliberação previamente descrita.
EXAME DE ADMISSIBILIDADE
Reitera-se o exame de admissibilidade contido nas peças 111-112, que propôs a suspensão dos efeitos dos itens 9.1, 9.2, 9.3 e 9.4 do acórdão recorrido e acatado pelo Ministro-Relator Benjamim Zymler (despacho de peça 116) . 
EXAME DE MÉRITO
Delimitação
1.2. Constitui objeto do presente recurso definir se:
	a) houve a prescrição do débito e da multa; 
	b) houve ou não os shows com a dupla Marco e Mário e Nechivile, nas exatas datas, ocorridas durante a XXII Festa do Leite promovida pelo Sindicato dos Produtores Rurais de Lagoa Grande.    
Da prescrição do débito
1.3. O recorrente aduz em suas razões recursais a ocorrência da prescrição do débito e da multa. 
1.4. Argumenta, em síntese, que:
	a) a prescrição da pretensão no presente caso regula-se pelo artigo 1º da Lei 9.873/99 e não pelo Código Civil, dessa forma, como o suposto ato irregular ocorreu nos dias 18 e 19 de setembro de 2009 e sua oitiva somente foi realizada 20/8/2018, teria decorrido o prazo prescricional de cinco anos previsto na lei; 
	b) o "Supremo Tribunal Federal (STF) no mandado de segurança MS n. 35971TP/DF. Relator. Min. Marco Aurélio, ainda sub judice, concedeu medida liminar em 14 de fevereiro de 2019, seguindo a orientação de outros precedentes do STF estabeleceu que o prazo que o Tribunal de Contas da União tem para proceder à notificação daquele que busca responsabilizar por dano ao erário é de cinco de 5 (cinco) anos";
	c) no MS 32.201/DF também restou decidido que a prescrição da multa ocorre no prazo de anos, nos termos da Lei 9.783/99.
Análise:
O presente feito não encontra a sua regulação na Lei de 9.873/99. Objetiva-se na Tomada de Contas Especial - TCE a apuração da responsabilidade civil/administrativa dos que deram causa a dano ao Erário. 
Dessa forma, entende-se nesta Corte de Contas que, nos termos do art. 37, §5º, da Constituição Federal, as ações de ressarcimento ao patrimônio público são imprescritíveis. Logo, não houve prescrição da pretensão ao ressarcimento. Este é o entendimento do Supremo Tribunal Federal (MS 26210/DF, in DJ de 10/10/2008) e deste Tribunal, nos termos da Súmula/TCU 282, verbis:
As ações de ressarcimento movidas pelo Estado contra os agentes causadores de danos ao erário são imprescritíveis.  
Em que pese os julgados citados do STF, há que se mencionar que o primeiro se trata de medida liminar pendente de julgamento do mérito. Dessa forma, ainda não se pode adotar tal decisão como precedente da Corte Superior.
Por sua vez, o MS 32.201/DF, de fato, divergiu do entendimento consolidado nesta Corte sobre a prescrição da multa, todavia ainda prevalece nesta Corte o seu entendimento, portanto, adota-se nesta instrução e encaminha-se a proposta de acordo com o que ainda prevalece no TCU. 
1.5. Após longa discussão nesta Corte, restou decidido e firmado o incidente de uniformização de jurisprudência (Acórdão 1441/2016-TCU-Plenário) no sentido abaixo exposto.   
1.6. Entende-se contraproducente e desprovido de racionalidade processual desenvolver argumentos e alegações a justificar tese jurídica diversa, por não haver indícios de evolução hermenêutica, ainda que seja o entendimento desse auditor informante. 
Dessa forma, a análise e o encaminhamento será feito de acordo com o definido no Acórdão 1441/2016-TCU-Plenário.
1.7. O decisum deixou assentado que:
a) A pretensão punitiva do TCU subordina-se ao prazo geral de prescrição indicado no art. 205 da Lei 10.406/2002 (Código Civil) , dez anos;
b) o termo a quo para o prazo prescricional é contado a partir da data de ocorrência da irregularidade sancionada, nos termos do art. 189 da Lei 10.406/2002 (Código Civil) ;
c) o ato que ordenar a citação, a audiência ou oitiva da parte interrompe a prescrição da pretensão punitiva do TCU, nos termos do art. 202, inciso I, da Lei 10.406/2002 (Código Civil) , recomeçando a contagem da data do ato que motivou a interrupção, nos termos do art. 202, parágrafo único, parte inicial, do Código Civil;
d) a prescrição da pretensão punitiva do TCU será suspensa toda vez que a parte apresentar elementos adicionais de defesa ou quando forem necessárias diligências em razão de algum fato novo trazido pela parte, não suficientemente documentado nas manifestações processuais. A paralisação da contagem do prazo prescricional ocorrerá no período compreendido entre a juntada dos elementos adicionais de defesa ou da peça contendo o fato novo e a análise dos referidos elementos ou da resposta à diligência, nos termos do art. 160, § 2º, do Regimento Interno do TCU.
Segundo o regime prescricional previsto no Código Civil, observa-se que os fatos ocorridos na vigência do CC/1916, mas que no início da vigência do novo Código (11/1/2003) ainda não ultrapassaram mais de 10 anos (mais da metade do prazo anterior) , aplica-se o prazo decenal do novo Código, segundo a regra de seu art. 2.028. 
A condenação do recorrente decorreu da inexecução do objeto, assim, entende-se que o termo a quo para a contagem do prazo prescricional iniciaria com o fim da vigência do pacto qual seja, no dia, 30/11/2009 (peça 3, p. 7; peça 4; peça 7) . 
O prazo foi interrompido em 20/8/2018 (peça 77) , citação do responsável, logo, do início da contagem do prazo até a citação decorreram menos de dez anos, e, portanto, não houve prescrição da pretensão punitiva, nos termos do art. 205 c/c 2.028, da Lei 10.406/2002 (Código Civil) . 
Da execução do objeto 
1.8. Defende-se no recurso a execução do objeto e que exigir provas adicionais as já existentes nos autos se assemelha a requerer a produção de "prova diabólica". 
1.9. Alega que:
a) aliado às provas que denotam imagem do evento, outros documentos comprobatórios como o extrato do contrato relativo ao processo licitatório 73/2009; cópia do contrato de prestação de serviços 178/2009; resultado da inexigibilidade do processo 73/2009; despacho ratificador da autoridade superior no processo de inexigibilidade 73/2009; ata da reunião relativa ao processo licitatório 73/2009, folders e cronograma da festa, demonstram a ocorrência do evento e a utilização dos recursos para contratação dos serviços artísticos;
b) há "também nota de liquidação de empenho 005.089/2009; nota de empenho; cópia do cheque de pagamento do valor contratado; nota fiscal do serviço realizado; retenção do ISSQN em favor do Município, tudo de acordo, e nos moldes estabelecidos no convênio e no Sistema de Prestação de Contas".
Refuta a existência de interesse privado e afirma que os "recursos foram utilizados com o escopo de incentivar, como já dito, o turismo, por meio do apoio à realização do evento intitulado 'XXII FESTA DO LEITE', nos moldes em que foi o plano de trabalho aprovado".
 Ademais, aduz que "o fato de ter o Sindicato se alinhado com o mesmo objetivo ao Munícipio não faz crer que os seus interesses estavam sendo atendidos, posto que já era do conhecimento do Poder concedente, que haveria o apoio do município para a realização da festa".
Por fim, faz alusão ao tempo decorrido e da dificuldade de fazer prova da execução do objeto.
Análise:
1.10. Entende-se oportuno, previamente à discussão do mérito, delimitar os fundamentos da condenação do voto condutor que, a nosso sentir, divergiu das diversas irregularidades expostas nas razões da unidade técnica e do MP-TCU, embora tenha concordado com a proposta de encaminhamento.
1.11. Veja o que dispôs o voto, verbis:
10. A unidade técnica entendeu que a defesa apresentada não foi suficiente para afastar as ocorrências identificadas e propôs o julgamento pela irregularidade das contas do ex-prefeito e da empresa, com imputação de débito solidário e multa (peças 87 a 89) . A proposta contou com a anuência do Ministério Público junto ao TCU, representado no feito pelo Procurador Júlio Marcelo de Oliveira (peça 90) .
11. Manifesto minha concordância com a proposta de encaminhamento da unidade técnica, corroborada pelo MPTCU, sem prejuízo de trazer a relevo as considerações que se seguem.
12. Com efeito, a foto constante nos autos apresentadas para fins de comprovação do evento (peça 32, p. 2 e peça 78, p. 20) - foto da banda com painel ao fundo grafado com o slogan Nechivile - mostra-se insuficiente para demonstrar a realização do show, por não trazer identificação do local ou qualquer marca da festa, do município ou do Mtur, não permitindo a comprovação da participação das bandas contratadas no local do evento.
13. Cabe ressaltar que, em parecer elaborado pela Coordenação-Geral de Análise de Projetos  do MTur (peça 3) , datado de 10/9/2009 (anterior, portanto, ao evento, marcado para 18 e 19/9/2009) , o convenente foi alertado de que, por ocasião da prestação de contas, deveriam ser apresentadas fotos da realização do evento, bem como declaração expressa - do convenente e de uma autoridade local acerca da realização da festa - de modo que fosse comprovada a contratação e execução de todos os serviços previstos no plano de trabalho analisado. 
14. Em buscas realizadas na Internet, por minha assessoria, também não foram identificados vídeos, fotos, áudios ou qualquer material pós evento que comprovassem a apresentação dos shows. 
15. Vale salientar que a declaração de autoridade local acostada à peça 35 atesta a realização do evento de modo geral, mas nada informa acerca das apresentações artísticas pactuadas no convênio. Desse modo, persistiu a irregularidade referente à falta de evidência para o cumprimento do objeto.
16. Por sua vez, a empresa Projectum Comunicação deve ser considerada revel para todos os efeitos, dando-se prosseguimento ao processo, nos termos do art. 12, §3º, da Lei 8.443/92. 
17. Por essas razões, entendo que as contas do Sr. José Francelino Dias e da aludida empresa devem ser julgadas irregulares, com sua condenação em débito pela totalidade dos recursos federais repassados, abatendo-se os valores já devolvidos pelo gestor.  (grifos acrescidos) 
1.12. Extrai-se do voto condutor que o motivo que deu ensejo a condenação foi a ausência de comprovação da execução do objeto. 
1.13. Entende-se que, nos termos do decidido, o Ministro-Relator concordou com a proposta de encaminhamento e não com o conjunto de irregularidades tratadas nas peças instrutórias e no parecer do MP-TCU. 
1.14. É praxe, nos votos nesta Corte de Contas, os Ministros-Relatores concordarem com os pareceres que antecedem o voto, mas, em regra, deixam expresso que concordam com os fundamentos e os adotam como razões de decidir. Não é o que se observa neste voto.
1.15. O Ministro-Relator concordou, a nosso sentir, tão-somente com a proposta de encaminhamento e expôs os fundamentos que justificariam a condenação. A expressão "sem prejuízo de trazer a relevo as considerações que se seguem" não permite, data vênia, inferir que o Relator concordou com tudo o dito nos pareceres, que se enfatiza, são pareceres sem conteúdo decisório.
1.16. Dessa forma, com todo o respeito aos que divergem, os fundamentos da condenação estão adstritos ao exposto no voto e não podem ser elastecidos de forma a abranger todas as opiniões existentes nos autos.     
1.17. O Ministro-Relator poderia inclusive concordar com a proposta de encaminhamento, mas por motivos diversos dos mencionados nos pareceres que o antecederam. Por isso, entende-se que a manifestação expressa e contida no voto que afirmou concordar com a proposta de encaminhamento não abarca todos os fundamentos dos pareceres antecedentes, mas tão somente os fundamentos expressos no voto. 
A questão, portanto, trata-se de interpretação do voto, se por outro lado se entender que o Ministro-Relator concordou com o encaminhamento, bem como com os fundamentos tecidos pela UT, por certo, que o exame deverá abordar as demais irregularidades.
De toda forma, o entendimento deste auditor informante, conforme exposto acima, caminha no sentido de que o Ministro-Relator concordou com a proposta de encaminhamento e não com o conjunto de irregularidades tratadas nas peças instrutórias e no parecer do MP-TCU e com esta premissa será realizado o exame do mérito do recurso. 
1.18. Nesse sentido, as irregularidades pelas quais o recorrente foi citado e que constaram nos fundamentos da unidade técnica e do MP-TCU a exemplo da "não comprovação do nexo de causalidade, ou seja, que os pagamentos tenham sido recebidos pelo artista ou por seu representante devidamente habilitado, seja detentor de contrato de exclusividade, portador de instrumento de procuração ou carta de exclusividade, devidamente registrados em cartório" não foi objeto dos fundamentos e, portanto, não foi considerado na condenação.
1.19. É importante a diferenciação, pois o exame do mérito do recurso e a proposta de encaminhamento seriam diversos se o recorrente tivesse sido condenado pelo conjunto das irregularidades pelo qual foi citado. 
1.20. Feito esta distinção inicial, examina-se o recurso. 
1.21. Alega o recorrente a execução correta do objeto, para tanto junta as fotos da peça 110 e suposto áudio do show, conforme informado na peça 115. As fotografias ora juntadas diferem das anteriores mencionadas (peça 32, p. 2 e peça 78, p. 20) , o áudio também é inédito nos presentes autos. 
1.22. Os novos elementos colacionados e associados aos demais já existentes no processo, de fato, são capazes de levantar dúvida razoável sobre o fundamento da condenação, qual seja, a efetiva realização dos shows durante a XXII Festa do Leite promovida pelo Sindicato dos Produtores Rurais de Lagoa Grande.  
1.23.  Todavia, a nosso sentir, não demonstram de forma definitiva a realização dos shows, pois como garantir que as fotos se referem ao show realizado naquela festa, o mesmo raciocínio se aplica ao áudio juntado. Por outro lado, também não há como negar a dificuldade de se fazer prova definitiva tendo em vista o lapso temporal entre o evento e a citação.
1.24. Neste sentido, entende-se que se torna necessária a confecção de uma prova mais robusta e dotada de maior credibilidade para comprovar que o evento foi realizado e aconteceu na XXII Festa do Leite promovida pelo Sindicato dos Produtores Rurais de Lagoa Grande.
Há que se ponderar que não há nesta Corte meios para em audiência de instrução ouvir testemunhas, e conforme aceito pelo Poder Judiciário, reconhecer a existência de determinado fato por meio de prova exclusivamente testemunhal. Por isso, entende-se que medidas adicionais ao alcance deste Tribunal podem ser adotadas para auxiliar no convencimento do fato, qual seja a efetiva realização ou não dos eventos (shows) na XXII Festa do Leite promovida pelo Sindicato dos Produtores Rurais de Lagoa Grande.
De acordo com Fredie Didier Jr., Paula Sarno Braga e Rafael Alexandria de Oliveira (in: Curso de direito processual civil: teoria da prova, direito probatório, ações probatórias, decisão, precedente, coisa julgada e antecipação dos efeitos da tutela. v.2. 10ª ed. Salvador: Ed. Jus Podivm, 2015. pág. 90) , verbis:
Não se pode esquecer que, embora não seja finalidade do processo revelar a verdade, constitui imposição ética buscá-la, a fim de que a decisão seja a mais justa possível. As regras de ônus da prova têm aplicação subsidiária: esgotadas as atividades probatórias - inclusive, se for o caso, a oficial-, aí sim elas terão lugar.
Assim, tão somente se propõe a complementariedade da atividade instrutória desta Corte e a busca dos reais acontecimentos, por alguns referenciados como princípio da verdade material, muito prestigiado neste Tribunal.   
A medida complementar consistiria em diligenciar o recorrente para que colacionasse aos autos Ata ou Atas Notariais, cujos conteúdos demonstrem de forma inequívoca o testemunho de três autoridades locais, aí incluído o próprio tabelião, se houver tal possibilidade, para que ratifiquem, sob as penas da lei, a efetiva realização ou não dos shows com a dupla Marco e Mário e Nechivile, nas exatas datas, ocorrida durante a XXII Festa do Leite promovida pelo Sindicato dos Produtores Rurais de Lagoa Grande.  
INFORMAÇÕES COMPLEMENTARES
Destaca-se que no entendimento deste auditor informante somente a ausência da comprovação da execução do objeto foi objeto da condenação, dessa forma, a instrução não abarcaria este item (Informações Complementares) .
Assim, em atenção aos que eventualmente possam divergir deste auditor, passa-se ao exame de mérito das demais irregularidades.
Ao se verificar a peça instrutória da unidade técnica (peça 87) , acompanhada pelas instâncias diretivas e pelo MP-TCU, destaca-se os itens 22 a 31 (peça 87, p. 4-6) , verbis:
22. No caso em análise, além da contratação indevida mediante inexigibilidade de licitação, não restou demonstrado o nexo do evento com os recursos recebidos pelos beneficiários, o que implica no descumprimento do parágrafo único do art. 70 da Constituição Federal, bem assim do disposto no art. 93 do Decreto-Lei 200/1967, c/c o art. 66 do Decreto 93.872/1986, além da cláusula décima segunda do respectivo termo de convênio.
23. Quanto à delegação integral do objeto do convênio ao Sindicato dos Produtores Rurais de Lagoa Grande, o ex-gestor alegou que não havia previsão explícita no termo de convênio de que deveria ser executado exclusivamente pela Prefeitura.
24. A instrução anterior (peça 70) abordou suficientemente esta questão ao defender que a delegação integral do objeto do convênio àquele Sindicato caracteriza ofensa ao caráter personalíssimo do convênio (a entidade não era parte no ajuste) , e ao destinar recursos a evento fundamentalmente privado, caracteriza subvenção social a entidade privada, que é vedada pela Lei de Responsabilidade Fiscal e pelo caput do art. 16 da Lei 4.320/1964.
25. Naquele exame desta unidade técnica, foi destacado que o Acórdão 96/2008-TCU-Plenário, anterior à celebração do convênio em tela, determinou ao Ministério do Turismo que, quando da análise de propostas de celebração de convênios ou contratos de repasse com entidades de natureza pública ou privada, verificasse: a) a pertinência temática do objeto do ajuste às diretrizes e metas estabelecidas no Plano Nacional do Turismo, no Plano Estadual de Turismo, caso exista, nos Planos Plurianuais e nas Leis de Diretrizes Orçamentárias, a fim de evitar o uso de recursos em dissonância com os programas de governo; b) se o objeto do convênio destina-se ao cumprimento do interesse público, evitando participar de ajustes em que o interesse seja fundamentalmente privado, sob pena de caracterizar subvenção social a entidade privada, que é vedada pela Lei de Responsabilidade Fiscal e pelo caput do art. 16 da Lei nº 4.320/1964; c) o impacto potencial da consecução do objeto avençado sobre o setor turístico (itens 9.6.1 a 9.6.3) .
26. O objeto do convênio, exposição agropecuária, é evento de interesse predominantemente privado, inclusive com cobrança de ingressos (para entrada no evento) , como ocorreu no presente convênio (peças 32 e 35) .
27. Sobre os recursos provenientes da venda de ingressos, constam declarações do sindicato (peça 35) e do ex-prefeito (peça 78, p. 5) que houve a utilização desses recursos para o pagamento de despesas do evento, como contratação de seguranças, animais para o rodeio, locação de arquibancada, estrutura de palco e sonorização, entre outros. Foram anexados comprovantes de despesas em nome do Sindicato Rural de Lagoa Grande, conforme quadro a seguir (peça 79, p. 39-73) :
Quadro à peça 87
28. Não é possível averiguar a fidedignidade de alguns documentos, principalmente recibos. Entende-se razoável dispensar o aprofundamento da veracidade dos documentos e do mérito se o evento é de natureza privada, e concentrar-se nas questões principais que são a efetiva realização do objeto do convênio e o nexo dos recursos recebidos com as despesas realizadas.
29. Como já exposto, não há elementos de convicção suficientes que comprove o nexo causal entre o objeto executado e os recursos repassados, fundamental para a aprovação do convênio, conforme jurisprudência pacificada no âmbito deste Tribunal. A defesa não apresentou documentos que evidenciem que a banda Nechivile e a dupla Marco e Mário receberam os valores de R$ 94.500,00 a título de cachê. Também, ficou clara a contratação indevida dosshows por intermédio de inexigibilidade de licitação em face da ausência do contrato de exclusividade dos artistas com o representante registrado em cartório.
30. Além disso, não foram suficientemente comprovadas as apresentações artísticas, pois conforme observou o concedente (parágrafo 16 desta instrução) , não há evidências bastantes, como fotografias, filmagens ou material de divulgação antes ou pós-evento. 
31. Ressalte-se que o valor de R$ 94.500,00 foi repassado à empresa Projectum Comunicação e Studio de Áudio e Vídeo Ltda., contratada para promover o evento (contratação dos artistas) , o que enseja sua responsabilidade solidariamente pelo débito, sob o fundamento de ausência de elementos suficientes para comprovar as atividades por ela desempenhadas, a exemplo de contratos com terceiros (contrato de exclusividade, se contratada por inexigibilidade de licitação) e recibo de cachê compatíveis com o seu contrato (pode-se citar, dentre a jurisprudência do Tribunal, o Acórdão 1632/2015-TCU-Primeira Câmara - Relator: Ministro José Múcio Monteiro) .
Novamente, há dúvidas interpretativas sobre quais alegações da defesa foram acatadas, veja-se os grifos no item 28. Extrai-se que resta incontroverso o seguinte:
 (a) a "não comprovação do nexo de causalidade, ou seja, que os pagamentos tenham sido recebidos pelo artista ou por seu representante devidamente habilitado, seja detentor de contrato de exclusividade, portador de instrumento de procuração ou carta de exclusividade, devidamente registrados em cartório" e
 (b) a efetiva realização do objeto do convênio.
Sobre a irregularidade descrita em "b" já se tratou nos itens antecedentes. 
Acerca da irregularidade descrita em "a", examina-se os argumentos e os novos elementos trazidos aos autos.
Acerca da ausência de nexo e da comprovação da execução do objeto, entende-se, oportuno, breves considerações sobre as prestações de contas.
Para que as contas sejam julgadas regulares, ainda que com ressalvas, deve-se atender ao tripé sustentador de sua apreciação, a saber: (i) consecução da integralidade do objeto, (ii) apresentação da prestação de contas com documentação idônea e apta a comprovar a regularidade das despesas executadas, (iii) demonstração do necessário nexo causal dos recursos federais repassados e o objeto do convênio. 
O inadimplemento das obrigações descritas nas alíneas "i" e "iii" do parágrafo precedente, necessariamente, conduz ao julgamento pela irregularidade com aplicação do débito. 
Já se houver falhas na segunda ponta do tripé, a natureza e a gravidade devem ser examinadas em cada caso concreto não implicando na imposição automática de débito.
A falha contida na segunda ponta pode ser muito grave e não demonstrar a aplicação dos recursos, o que ocasionaria o débito; a documentação também pode ser suficiente para se comprovar a existência de superfaturamento, o que na mesma linha leva ao débito; contudo a irregularidade pode ser grave sem levar a imputação de dano, mas somente aplicação de multa; ou, por fim, tratar-se de falha meramente formal que levaria somente a ressalva das contas.
Registra-se, no caso sob exame, a existência de referência à inexecução do objeto, por isto, contudo tal questão já foi tratada nesta instrução e entende-se necessárias diligências complementares. 
Neste momento, importa-se com outra ponta do tripé que restou comprometida, conforme registrado na alínea "b", qual seja, "não comprovação do nexo de causalidade, ou seja, que os pagamentos tenham sido recebidos pelo artista ou por seu representante devidamente habilitado, seja detentor de contrato de exclusividade, portador de instrumento de procuração ou carta de exclusividade, devidamente registrados em cartório" 
Vale lembrar que o recorrente não colaciona no recurso qualquer documento que comprovasse o depósito na conta dos artistas ou do seu representante devidamente habilitado, que fosse detentor de contrato de exclusividade, portador de instrumento de procuração ou carta de exclusividade, devidamente registrados em cartório.
Não se encontrou nos autos qualquer dos documentos mencionados anexados ao recurso, que afastaria as convicções e os fundamentos descritos nos itens 29-31 da peça 87. 
Dessa forma, caso se entenda que ausência do nexo foi motivo da condenação, não há qualquer elemento colacionado no recurso que altere o que restou entendido no acórdão condenatório. Logo, a ausência do nexo já justificaria a manutenção da condenação do recorrente.
Dessa forma, se superado o entendimento deste auditor informante acerca do fundamento da condenação, o acórdão não deve ser reformado, pois não restou, no recurso, comprovado o nexo causal, por meio de documentação entendida com hábil por esta Corte de Contas.
CONCLUSÃO
Das análises anteriores, conclui-se que:
	a) não houve prescrição do débito, nem da multa;
	b) em razão da existência de dúvida razoável sobre a efetiva realização dos shows com a dupla Marco e Mário e Nechivile ocorrida durante a XXII Festa do Leite promovida pelo Sindicato dos Produtores Rurais de Lagoa Grande, é recomendável para auxiliar no juízo de mérito a realização de diligência nos termos expostos na instrução;
	c) caso superado o entendimento sobre o fundamento da condenação, o acórdão deve ser mantido, pois no recurso não foi comprovado o nexo causal, por meio de documentação entendida com hábil por esta Corte de Contas.
Com base no exposto acima, propõe-se a adoção de medida saneadora nos termos da proposta de encaminhamento.  
PROPOSTA DE ENCAMINHAMENTO
Ante o exposto, com fundamento no art. 48 da Lei 8.443/92, submetem-se os autos à consideração superior, propondo-se a realização de diligência ao Sr. José Francelino Dias para que, no prazo de trinta dias, colacione aos autos Ata ou Atas Notariais, cujos conteúdos demonstrem de forma inequívoca o testemunho de três autoridades locais, aí incluído o próprio tabelião, se houver tal possibilidade, para que ratifiquem, sob as penas da lei, a efetiva realização dos shows com a dupla Marco e Mário e Nechivile, nas exatas datas, ocorrida durante a XXII Festa do Leite promovida pelo Sindicato dos Produtores Rurais de Lagoa Grande".
2.	Os srs. diretor e secretário da Serur divergiram da proposta de encaminhamento. Transcrevo a análise realizada pelo titular da subunidade técnica (peça 133) , que contou com a anuência da chefia imediata (peça 134) : 
"Diverge-se do encaminhamento alvitrado na instrução precedente, pelas razões que se passa a expor:
2. 	A proposta formulada pelo auditor, no sentido de se diligenciar ao signatário da avença para que colacione aos autos declarações de autoridades locais de forma a demonstrar a efetiva realização dos shows, funda-se na premissa de que a única irregularidade que remanesce no âmbito da presente tomada de contas especial relaciona-se à não comprovação das apresentações artísticas da dupla Marco e Mário e da Banda Nechivile, durante a XXII Festa do Leite.
3. 	O auditor apoia-se na tese de que o relator a quo, ministro Vital do Rêgo, embora tenha concordado com a proposta de encaminhamento formulada pela unidade técnica e endossada pelo Ministério Público junto ao TCU, afastou as demais irregularidades que permeavam a contratação, condenando os responsáveis tão somente pela ausência de comprovação da execução do objeto, pois, o relator a quo, ao referendar as manifestações precedentes, assim se pronunciou, verbis: "11. Manifesto minha concordância com a proposta de encaminhamento da unidade técnica, corroborada pelo MPTCU, sem prejuízo de trazer a relevo as considerações que se seguem".
4. 	Assim, a seu sentir, como o relator a quo somente trouxe "a relevo" considerações relativas à ausência de comprovação da execução do objeto, a condenação deve cingir-se a este único fundamento. Caber referir, no ponto, a análise empreendida pelo auditor quanto à questão, verbis:
6.8. Extrai-se do voto condutor que o motivo que deu ensejo a condenação foi a ausência de comprovação da execução do objeto. 
6.9. Entende-se que, nos termos do decidido, o Ministro-Relator concordou com a proposta de encaminhamento e não com o conjunto de irregularidades tratadas nas peças instrutórias e no parecer do MP-TCU. 
6.10. É praxe, nos votos nesta Corte de Contas, os Ministros-Relatores concordarem com os pareceres que antecedem o voto, mas, em regra, deixam expresso que concordam com os fundamentos e os adotam como razões de decidir. Não é o que se observa neste voto. 
6.11. O Ministro-Relator concordou, a nosso sentir, tão-somente com a proposta de encaminhamento e expôs os fundamentos que justificariam a condenação. A expressão "sem prejuízo de trazer a relevo as considerações que se seguem" não permite, data vênia, inferir que o Relator concordou com tudo o dito nos pareceres, que se enfatiza, são pareceres sem conteúdo decisório. 
6.12. Dessa forma, com todo o respeito aos que divergem, os fundamentos da condenação estão adstritos ao exposto no voto e não podem ser elastecidos de forma a abranger todas as opiniões existentes nos autos.
5. 	Com as devidas vênias ao entendimento esposado pelo auditor, não se pode extrair da passagem do voto "sem prejuízo de trazer a relevo as considerações que se seguem" qualquer divergência com as análises pretéritas levadas a efeito tanto pela unidade técnica quanto pelo MPTCU. A intelecção desenvolvida pelo auditor carece de razoabilidade, pois que se houvesse discordância com qualquer dos fundamentos que conduziram à unidade técnica a propor a rejeição das alegações de defesa, o caminho natural seria o relator a quo deixar expresso em seu voto os motivos da discordância, o que não ocorreu.
6.	Superada a questão acerca da abrangência do voto, observa-se que o Sr. José Francelino Dias, ex-prefeito de Lagoa Grande/MG, Sr., foi citado em razão das seguintes das irregularidades (peça 75) : 
a) não comprovação da correta e regular aplicação dos recursos provenientes do convênio, uma vez que a documentação apresentada como prestação de contas não revela a realização efetiva dos itens pactuados e não demonstra o nexo entre os recursos federais transferidos e as despesas apresentadas na execução do objeto, o que implica no descumprimento do parágrafo único do art. 70 da Constituição Federal, bem assim do disposto no art. 93 do Decreto-Lei 200/1967, c/c o art. 66 do Decreto 93.872/1986, além da cláusula décima segunda do respectivo termo de convênio; 
b) delegação integral do objeto do convênio ao Sindicato dos Produtores Rurais de Lagoa Grande, o que caracterizou ofensa ao caráter personalíssimo do convênio; 
c) destinação de recursos conveniados a evento fundamentalmente privado, caracterizando subvenção social a entidade privada, que é vedada pela Lei de Responsabilidade Fiscal e pelo caput do art. 16 da Lei 4.320/1964; 
d) ausência de documentos que comprovem a utilização da receita obtida com a venda de ingressos e obtenção de patrocínio no objeto do convênio ou sua reversão ao Tesouro Nacional, em descumprimento ao item 9.5.2 do Acórdão 96/2008-TCU-Plenário, além das cláusulas terceira, inciso II, alínea "dd", e décima segunda, parágrafo segundo, alínea "l", do respectivo termo de convênio.
7. 	Ao analisar os diversos documentos encaminhados pelo ora recorrente, a título de alegações de defesa, a unidade técnica, então Secex/GO, assim se pronunciou (peça 87) : 
28. Não é possível averiguar a fidedignidade de alguns documentos, principalmente recibos. Entende-se razoável dispensar o aprofundamento da veracidade dos documentos e do mérito se o evento é de natureza privada, e concentrar-se nas questões principais que são a efetiva realização do objeto do convênio e o nexo dos recursos recebidos com as despesas realizadas.
8. 	Nessa linha, observa-se que as irregularidades elencadas no item "a" do ofício citatório, quais sejam: efetiva realização do evento e o nexo entre os recursos federais transferidos e as despesas com o pagamento dos artistas não restaram saneadas, consubstanciando-se, portanto, nas irregularidades que fundamentaram a condenação.
9. 	Diante deste quadro, nota-se que a proposta aventada pelo auditor mostra-se insuficiente para o saneamento dos autos, pois, ainda que, por hipótese, fossem aceitas as referidas "declarações", isto por si só não alteraria o juízo firmado no sentido da inexistência de nexo entre os recursos federais transferidos e as despesas incorridas com a realização do evento. 
10. 	Dessa forma, anui-se tão somente com a análise complementar empreendida pelo sr. auditor, constante dos itens 7.1 a 7.16 (instrução precedente) , no sentido de que não são trazidos elementos que desfaçam o juízo anteriormente formado por este tribunal, de que o recorrente não comprovou a correta aplicação dos recursos oriundos do Convênio 991/2009, devendo, por isso, ser mantido o inteiro teor do acórdão condenatório.
11. 	Por todo o exposto, com as vênias por divergir em parte da instrução precedente, eleva-se à consideração superior a seguinte proposta:
	a) conhecer do recurso e, no mérito, negar-lhe provimento;
	b) dar ciência do acórdão que for prolatado à recorrente e aos demais interessados, ressaltando-se que o relatório e o voto que o acompanharem podem ser consultados no endereço www.tcu.gov.br/acordaos, no dia seguinte ao de sua oficialização".
3.	O Ministério Público junto ao TCU manifestou-se de acordo com a proposta do titular da unidade técnica. 
	É o relatório.

8.1. Abelardo Medeiros Mota (OAB/MG 85.115), Gabriel Batista Rodrigues (OAB/MG 184.255), Sóter Alves Portilho (OAB/MG 134.103) e Antônio Elmar Reis Queiroz (OAB/MG 191.924), representando José Francelino Dias.

Procurador Júlio Marcelo de Oliveira.

TOMADA DE CONTAS ESPECIAL. CONVÊNIO PARA REALIZAÇÃO DE EVENTO. CONTAS IRREGULARES. DÉBITO. MULTA. RECURSO DE RECONSIDERAÇÃO. CONHECIMENTO. NEGATIVA DE PROVIMENTO.

TOMADA DE CONTAS ESPECIAL (TCE)

Secretaria de Recursos (SERUR); Secretaria de Controle Externo de Tomada de Contas Especial (SecexTCE).

Preliminarmente, conheço do recurso em apreço, eis que foram preenchidos os requisitos necessários para sua admissibilidade.
2.	Trata-se de recurso de reconsideração interposto pelo sr. José Francelino Dias, ex-prefeito de Lagoa Grande/MG, em desfavor do Acórdão 5130/2019-TCU-Primeira Câmara. Nessa deliberação, o recorrente teve suas contas julgadas irregulares, foi condenado em débito (R$ 100.000,00, sendo que já houve restituição de R$ 10.525,92) , solidariamente com a empresa contratada, e sofreu uma multa de R$ 10.000,00, esta com fundamento no art. 57 da Lei 8.443/1992. Eis a síntese da parte dispositiva da decisão recorrida:
"9.1 julgar irregulares as contas do Sr. José Francelino Dias (211.193.416-04) e da empresa Projectum Comunicação e Studio de Áudio e Vídeo Ltda. - Me (04.222.408/0001-69) , com fundamento nos arts. 1º, inciso I, 16, inciso III, alíneas 'b' e 'c', da Lei 8.443/1992, c/c os arts. 1º, inciso I, 209, incisos II e III, do Regimento Interno do TCU;
9.2. condenar, solidariamente, os responsáveis mencionados no subitem anterior, com fundamento no art. 19, caput, e 23, inciso III, da Lei 8.443/1992, c/c o art. 210 do Regimento Interno do TCU, ao pagamento da quantia a seguir especificada, com a fixação do prazo de quinze dias, a contar da notificação, para comprovar, perante o TCU (art. 214, inciso III, alínea "a", do Regimento Interno) , o recolhimento da dívida aos cofres do Tesouro Nacional, atualizada monetariamente e acrescida dos juros de mora, calculados a partir das datas discriminadas, até a data do recolhimento, com o abatimento dos valores já ressarcidos, na forma prevista na legislação em vigor:
	VALOR ORIGINAL (R$) 
	DATA DA OCORRÊNCIA

	100.000,00 (D) 
	16/10/2009

	10.525,92 (C) 
	30/11/2009

9.3. aplicar, individualmente, ao Sr. José Francelino Dias (211.193.416-04) e à empresa Projectum Comunicação e Studio de Áudio e Vídeo Ltda. - Me (04.222.408/0001-69) , a multa prevista do art. 57 da Lei 8.443/1992, c/c o art. 267 do RITCU, no valor de R$ 10.000,00 (dez mil reais) , fixando-lhes o prazo de 15 (quinze) dias, a contar das notificações, para comprovarem, perante o Tribunal (art. 214, inciso III, alínea "a", do Regimento Interno) , o recolhimento das dívidas aos cofres do Tesouro Nacional, atualizadas monetariamente desde a data deste acórdão até as datas dos efetivos recolhimentos, se forem pagas após o vencimento, na forma da legislação em vigor;"
3.	Originariamente este processo cuidou de tomada de contas especial instaurada pelo Ministério do Turismo (MTur) em razão da não comprovação da boa e regular aplicação dos recursos oriundos do Convênio 991/2009 (Siconv 704842) , celebrado por aquele órgão com o município de Lagoa Grande/MG com o objetivo de apoiar o evento intitulado "XXII Festa do Leite", supostamente ocorrido em 18 e 19/9/2009.
4.	O Governo Federal repassou R$ 100.000,00 para a realização dessa festividade, ficando a convenente obrigada a aportar R$ 5.000,00 a título de contrapartida. Consta do plano de trabalho que esse montante seria gasto na contratação da dupla Marco e Mário (R$ 34,5 mil) , da banda Nechivile (R$ 60 mil) , na confecção de folders e de adesivos e na veiculação em outdoors. 
5.	Já na prestação de contas, o recorrente reconheceu a aplicação apenas parcial dos recursos. Pelo que consta, houve a devolução de R$ 10,5 mil, correspondentes aos gastos que teria tido com a confecção de folder e de adesivos e com a veiculação em outdoors. Em relação ao restante, afirmou ter contratado a empresa Projectum Comunicação e Studio de Áudio e Vídeo Ltda., representante dos artistas mencionados no parágrafo anterior, pelo valor de R$ 94,5mil. Há nos autos cópia do documento fiscal e do cheque em favor da aludida sociedade empresária.
6.	Dois foram os fundamentos utilizados para a condenação em débito: a) ausência de comprovação da execução física do convênio, tendo em vista a inexistência de fotos ou vídeos do evento, bem como a ausência de provas indiretas das ações custeadas pelos cofres federais (como matérias em jornais ou revistas) ; e b) direcionamento dos recursos para festividade de interesse privado, eis que promovida pelo Sindicato dos Produtores Rurais de Lagoa Grande/MG, inclusive com cobrança de ingresso e com o apoio de diversos patrocinadores, dentre eles a prefeitura.
7.	No recurso de reconsideração, o ex-prefeito alega, em síntese, a prescrição do débito e da multa - oportunidade em que defende a aplicação da Lei 9.873/1999, tal como foi feito em julgado do STF (MS 35.971/DF) - e a efetiva realização do evento. Alega que, em razão do tempo decorrido, a tarefa de obtenção de novos registros da realização da festa mostra-se difícil. 
8. 	Ao analisar essas questões, o sr. auditor da Secretaria de Recursos (Serur) propôs a notificação do recorrente para que colacionasse novos documentos atestando a efetiva realização dos shows nas datas previstas no plano de trabalho. O diretor e o secretário daquela unidade técnica divergiram dessa proposta, pois, para eles, a diligência poderia suprimir apenas um dos motivos que ensejaram a condenação em débito, ou seja, seria mantida a outra irregularidade (e consequentemente a necessidade de recomposição integral do erário) . Assim, sugerem, com a anuência do Ministério Público junto ao TCU, a negativa de provimento do recurso. 
9.	Manifesto-me de acordo com a opinião do corpo diretivo da Serur e do Ministério Público junto ao TCU, cujos fundamentos incorporo como razões de decidir, sem prejuízo das considerações que passo a fazer. 
10.	Não é procedente a alegação preliminar de que teria ocorrido a prescrição, tanto do débito ora em discussão quanto da pretensão punitiva desta Corte de Contas. Verifico que os fatos geradores dos débitos têm data de origem em 16/10/2009 e 30/11/2009, ao passo que a citação foi autorizada por meio do despacho do titular da unidade técnica, oficializado em 1º/8/2018, o que representa pouco menos de nove anos após a ocorrência dos fatos.
11.	Enfatizo que estou aplicando a jurisprudência atual desta Corte de Contas sobre a matéria, consolidada na Súmula 282 quanto à prescrição do débito apurado e, no que tange à eventual aplicação de sanções, no incidente de uniformização de jurisprudência apreciado pelo Acórdão 1441/2016-TCU-Plenário, que adotou o prazo geral de prescrição indicado no art. 205 do Código Civil. 
12.	Não desconheço que recentemente o Supremo Tribunal Federal, no âmbito do RE 636886/AL, fixou o seguinte enunciado para o Tema 899: "É prescritível a pretensão de ressarcimento ao erário fundada em decisão de Tribunal de Contas". Não obstante essa respeitável decisão, ainda pairam diversas dúvidas sobre a matéria, pois é possível a conclusão de que a deliberação não tratou da prescrição do processo de controle externo levado a cabo perante o Tribunal de Contas da União, mas sim da prescrição intercorrente ocorrida durante a fase de execução do acórdão condenatório do Tribunal.
13.	A decisão do STF versou sobre recurso extraordinário interposto pela União contra acórdão do Tribunal Regional Federal da 5ª Região que negou provimento a embargos de declaração opostos contra acórdão de sua lavra, assim ementado:
"EMENTA: TRIBUTÁRIO. PROCESSUAL CIVIL. EXECUÇÃO FISCAL. PROCESSO PARALISADO POR MAIS DE CINCO ANOS. PRESCRIÇÃO INTERCORRENTE. OCORRÊNCIA. 1. Para fins práticos, deve-se observar quando a Fazenda Pública foi intimada a providenciar o andamento do feito. Passados cinco anos sem diligências concretas, ocorre a prescrição intercorrente. Caso haja suspensão na forma do art. 40, da Lei n. 6.830/80, ocorre a extinção se o feito permanecer paralisado por mais de seis anos. 2. Na hipótese dos autos, houve o arquivamento sem baixa do processo em 12.08.1999 e até a data da sentença extintiva do feito em 05.06.2006, a Fazenda Nacional não apresentou nenhuma medida concreta quanto à localização do devedor ou de seus bens. Revela-se, portanto, inequívoca a ocorrência da prescrição intercorrente."
14.	No caso, a Fazenda Pública deixou a ação paralisada por mais de cinco anos, o que ensejou a declaração de prescrição intercorrente no aludido caso concreto. Como se vê da leitura da ementa, a questão controversa em discussão naquela deliberação era unicamente a prescrição intercorrente ocorrida durante a fase de execução do acórdão condenatório do Tribunal. 	
15.	Com base nessa possível interpretação, a matéria decidida no aludido feito não teria nenhuma repercussão de ordem prática e jurídica na presente tomada de contas especial, cujo título executivo extrajudicial ainda não se formou. Caso a AGU, na execução de eventual decisão condenatória proferida neste feito, deixe de adotar as medidas pertinentes dentro do prazo de cinco anos, aí sim haverá a aplicação da tese emanada no RE 636886, com o reconhecimento da prescrição intercorrente da ação de ressarcimento ao erário fundada em decisão de Tribunal de Contas (a ação de execução fiscal) , pela hipotética inação da Fazenda Pública.
16.	Ainda que se interprete que a decisão do STF seja também aplicável à tramitação do processo de controle externo no âmbito do TCU, exsurgem outras diversas questões fundamentais para que esta Corte de Contas estabeleça novo tratamento acerca da prescrição do débito e da pretensão punitiva, em particular qual seria o dies a quo (data de ocorrência do fato irregular ou data do seu conhecimento pelo TCU) e quais seriam as hipóteses de interrupção da prescrição.
17.	Diante de todas as dúvidas ainda existentes sobre a decisão do STF no âmbito do RE 636886, opto por aplicar ao caso em exame a jurisprudência do TCU então existente, que se fundamenta no art. 37, § 5º, da Constituição Federal, no que tange ao ressarcimento do prejuízo, e no art. 205 da Lei 10.406/2002 (Código Civil) , no que se refere à pretensão punitiva.
18.	Também não desconheço a inclinação do e. STF pela utilização integral das disposições da Lei 9.873/1999 tanto no tocante ao débito quanto à multa. Cito, nesse sentido, os Mandados de Segurança 32.201/DF (restrito ao caso da multa) , 35.512/DF e 36.067/DF. No Mandado de Segurança 35.971/DF, aventado pelo recorrente, a liminar para suspender os efeitos de acórdão do TCU, que havia imputado débito ao impetrante, mencionou a Lei do Poder de Polícia, mas também outros diplomas, para afirmar a incidência do prazo quinquenal. 
19.	Mesmo que se defenda a incidência da Lei 9.873/1999 nos processos de controle externo - hipótese que admito apenas a título de ilustração -, ainda assim as pretensões deduzidas na decisão recorrida estariam intactas, pois essa norma prevê marcos interruptivos (art. 2º) que, como cediço, reiniciam a contagem do prazo. 
20.	Entre a data dos fatos tidos como irregulares (16/10/2009 e 30/11/2009) e a da condenação (2/7/2019) , houve três marcos interruptivos: a notificação do recorrente para que complementasse a prestação de contas (8/8/2012, conforme peça 30) , a instauração da tomada de contas especial no TCU (7/3/2017) e a citação do jurisdicionado (data da autorização: 1º/8/2018; efetiva notificação: 20/8/2018) . Os dois primeiros consistem em atos inequívocos que importaram apuração dos fatos (art. 2º, II, da Lei 9.873/1999) , enquanto que a citação decorre de expressa disposição legal (art. 2º, I, da Lei 9.873/1999) . 
21.	Portanto, mesmo nessa hipótese não houve prescrição.
22.	Prosseguindo, observo que a documentação apresentada como prestação de contas não revela a realização efetiva das ações musicais. Mesmo formalmente alertado pela Coordenação-Geral de Análise de Projetos do MTur de que deveria apresentar, na prestação de contas, fotos da realização do evento, comprovando a contratação e execução de todos os serviços previstos no plano de trabalho, o recorrente deixou de cumprir esse ônus. Vale ressaltar que essa notificação ocorreu mais de uma semana antes do primeiro dia de shows, não podendo, agora, o recorrente se esquivar alegando que o longo prazo impossibilitou a produção de provas.
23.	Os documentos entregues no recurso (contrato de prestação de serviços 178/2009 e sua publicação, processo de inexigibilidade de licitação 73/2009, atas da reuniões, folders e cronograma da festa, nota de liquidação e de empenho, cheque de pagamento do representante das bandas, nota fiscal do serviço e retenção do ISSQN em favor do Município) igualmente não comprovam a efetiva apresentação dos artistas. 
24.	Também destaco a ausência de documentos que comprovem a utilização da receita obtida com a venda de ingressos ou sua reversão ao Tesouro Nacional. Ao não apresentar esses elementos, descumpriu-se o termo de convênio, em especial as cláusulas terceira, inciso II, alínea "dd", e décima segunda, parágrafo segundo, alínea "l". A irregularidade ganha contornos ainda mais graves diante da constatação de que o aporte de recursos foi feito a título de patrocínio a evento realizado por um sindicato local. 
25.	Ante o exposto, acompanhando os pareceres precedentes, voto por que seja adotada a deliberação que ora submeto ao Colegiado. 
TCU, Sala das Sessões Ministro Luciano Brandão Alves de Souza, em 9 de junho de 2020.
BENJAMIN ZYMLER 
Relator